臺灣高等法院民事判決　　　　　　　　 95年度重上字第288號
上　訴　人　辛○○
　　　　　　未○○
　　　　　　壬○○
　　　　　　申○○○
　　　　　　乙○○
共　　　同
訴訟代理人　黃達元律師
被　上訴人　寅○○
　　　　　　天○○
　　　　　　戊○○
　　　　　　丁○○
　　　　　　卯○○（原名黃鳳春）
　　　　　　丑○○（原名黃玲芬）
　　　　　　己○○
　　　　　　子○○
　　　　　　宙○○
　　　　　　庚○○（原名黃良品）
　　　　　　丙○○
　　　　　　宇○○
　　　　　　亥○○
　　　　　　Ａ○○
　　　　　　黃○○
　　　　　　玄○○
　　　　　　癸○○
　　　　　　地○○
　　　　　　戌○○
　　　　　　酉○○
　　　　　　午○○
　　　　　　甲○○○
　　　　　　巳○○
　　　　　　辰○○
共　　　同
訴訟代理人　詹益煥律師
　　　　　　梁裕勝律師
上列當事人間請求拆屋還地等事件，上訴人對於中華民國95年4
月7日臺灣板橋地方法院93年度重訴字第119號第一審判決，提起
上訴，本院於中華民國96年1月9日言詞辯論終結，判決如下：
    主  文
上訴駁回。
第二審訴訟費用由上訴人負擔。
    事實及理由
一、被上訴人於原審主張：
  (一)坐落臺北縣鶯歌鎮○○段尖山小段第276-3、276-4地號二筆
    土地（下稱系爭276-3、276-4地號土地），原為被上訴人之
    先祖黃文鎮所有。黃文鎮於民國 (下同)34 年7月9日死亡，
    系爭276- 3、276-4地號土地乃由 黃文鎮長子黃萬鐵之子孫
    共同繼承（黃文鎮其餘次子、三子於當時均已喪失繼承權）
    ；被上訴人寅○○及黃天賜、黃奕敏、黃奕協、黃則亮、黃
    則鏗等六人（下稱寅○○等六人），為黃萬鐵之全體繼承人
    ，並於69 年6月21日就系爭276-3、276-4地號土地辦妥繼承
    登記。寅○○、黃天賜、黃奕敏、黃奕協等四人之應有部分
    均為八分之一；黃則亮、黃則鏗之應有部分均為四分之一；
    嗣系爭276- 3、276-4地號土地，於69 年12月10日以買賣為
    原因，辦理所有權移轉登記，自寅○○、黃天賜各移轉應有
    部分八分之一（合計四分之一）予上訴人辛○○（收件案號
    ：臺北縣板橋地政事務所69 年11月24日69板登字第92007號
    ；被上訴人誤為臺北縣樹林地政事務所，下同）。自黃則亮
    、黃則鏗各移轉應有部分四分之一（合計二分之一）予上訴
    人壬○○（收件案號：臺北縣板橋地政事務所69年11月24日
    69板登字第91995號）。 自黃奕敏、黃奕協各移轉應有部分
    八分之一（合計四分之一）予上訴人乙○○（收件案號：臺
    北縣板橋地政事務所69年11月24日69板登字第91986號)；而
    系爭276-3地號土地，復於80年11月20日分割出同地段第276
    -20、276-21地號等二筆土地（下稱係爭276-20、276- 21地
    號土地）；前開69年12月10日以買賣為原因之所有權移轉登
    記，並無買賣之事實，而係承辦代書誤依不實之資料辦理移
    轉登記。系爭276-3、276-4地號土地仍為寅○○等六人所有
    ，寅○○等六人（含渠等之繼承人）乃於85年間提起塗銷所
    有權移轉登記之訴，請求上訴人辛○○、壬○○、乙○○等
    人（下稱上訴人 辛○○等三人）塗銷前開就系爭276-3、27
    6-4地號土地所為之所有權移轉登記，經以85 年度重訴字第
    222號、本院89年度重上更(一)字第1號、最高法院92年度臺上
    字第463號判決 寅○○等六人勝訴確定（下稱前案請求塗銷
    所有權移轉登記訴訟）。系爭276-3、276-4地號土地乃於92
    年10月27日辦畢塗銷原所有權移轉登記，回復為寅○○等六
    人所有。
  (二)系爭276- 20、276-21地號土地，係分割自系爭276-3地號土
    地，其所有權人自亦為寅○○等六人，惟於前案請求塗銷所
    有權移轉登記訴訟起訴時，疏未一併起訴請求塗銷所有權移
    轉登記。雖其登記名義人為上訴人辛○○等三人，然此不影
    響於寅○○等六人確為該土地所有權人之事實。而上訴人辛
    ○○、壬○○、乙○○於系爭276-3、276-4地號土地上，分
    別在如原判決附圖Ｂ、Ｃ、Ｄ部分所示面積各為164、144、
    144平方公尺之土地上，建有3層、2層、2層之建物使用（建
    號分別為：臺北縣鶯歌鎮○○段尖山小段第1309、1310、13
    11號，門牌號碼分別為：臺北縣鶯歌鎮○○路193之1號、19
    3之2號、193之3號；下分別稱如原判決附圖Ｂ、Ｃ、Ｄ部分
    所示之建物），另上訴人 辛○○等三人亦共同於系爭276-3
    、276-4、276-20地號土地上， 建有如原判決附圖Ａ所示之
    圍牆一座（不含坐落同地段第256- 7地號土地上之圍牆；下
    稱如原判決附圖Ａ部分所示之圍牆），及如原判決附圖Ｅ部
    分所示面積97平方公尺之建物（現為車庫；下稱如原判決附
    圖Ｅ部分所示之車庫），連同如原判決附圖Ａ部分所示圍牆
    範圍內（扣除坐落同地段第256-7地號土地，及如 原判決附
    圖Ｂ、Ｃ、Ｄ部分所示建物占有之土地）、 面積966平方公
    尺之土地，均供渠等共同使用；上訴人辛○○等三人未經同
    意，即擅於系爭276-3、276-4、276-20地號土地上搭建前述
    建物、圍牆、車庫等，並占有使用上開土地，對於土地所有
    權人而言，自屬無權占有，並構成對於所有權之妨害。
  (三)原系爭土地所有權人黃天賜、黃奕敏、黃奕協、黃則亮、黃
    則鏗已死亡。被上訴人天○○、戊○○、丁○○、卯○○、
    丑○○等五人為黃天賜之全體繼承人；被上訴人己○○為黃
    奕敏之繼承人；被上訴人子○○、黃豐村、庚○○、丙○○
    、宇○○、亥○○等六人為黃奕協之全體繼承人；被上訴人
    Ａ○○、黃○○、玄○○等三人為黃則亮之全體繼承人；被
    上訴人癸○○、地○○、戌○○、酉○○、午○○、甲○○
    ○、巳○○、辰○○等八人為黃則鏗之全體繼承人。即被上
    訴人24人為 系爭276-3、276 -4、276-20、276-21等地號土
    地之所有權人全體繼承人，被上訴人自得依所有權之法律關
    係，請求上訴人辛○○等三人將上開建物、圍牆、車庫等拆
    除，並將無權占有之上開土地返還予被上訴人；爰依民法第
    767條前段、中段之所有物返還請求權、 所有物妨害除去請
    求權之規定，請求上訴人辛○○等三人將上開妨害被上訴人
    所有權之建物、圍牆、車庫等拆除，並將無權占有之土地返
    還被上訴人。
  (四)被上訴人於92年12月間，請領上開地號土地之登記謄本後，
    發現上訴人辛○○、壬○○等二人，於92 年4月間收受前案
    請求塗銷所有權移轉登記之確定判決後，旋於同年4月11 日
    ，分別將登記其名下之系爭276-20、276-21地號土地應有部
    分各四分之一、二分之一，以夫妻贈與為原因辦理移轉登記
    予其配偶即上訴人未○○、上訴人申○○○，並於同年5月2
    日登記完成。上訴人辛○○、未○○及上訴人壬○○、申○
    ○○等人，於收受前開 最高法院92年度臺上字第463號確定
    判決後，均明知系爭276-20、276-21地號土地為被上訴人所
    有，竟仍辦理上開以夫妻贈與為原因之所有權移轉登記，已
    構成對於被上訴人系爭276-20、276-21地號土地所有權之妨
    害，並侵害被上訴人之權利，被上訴人自得請求上訴人未○
    ○、申○○○塗銷上開所有權移轉登記；爰依 民法第767條
    中段所有物妨害除去請求權之規定及侵權行為之法律關係，
    請求上訴人未○○、申○○○，分別塗銷其與上訴人辛○○
    、壬○○間上開92年5月2日以夫妻贈與為原因之所有權移轉
    登記。
  (五)又系爭276-20、276-21地號土地，經上訴人未○○、申○○
    ○塗銷前述92年5月2日以夫妻贈與為原因之所有權移轉登記
    後，即回復登記為上訴人辛○○等三人所有；而上訴人辛○
    ○等三人前於69年12月10日以買賣為原因，分別自寅○○及
    黃天賜、黃則亮及黃則鏗、黃奕敏及黃奕協等人受系爭276-
    3地號土地應有部分各四分之一、二分之一、四分之一 之所
    有權移轉登記，係自系爭276-3地號土地分割而來， 僅於前
    案請求塗銷所有權移轉登記訴訟中漏未併予起訴，上訴人辛
    ○○等三人亦應將系爭276-20、276-21地號土地，於前述69
    年12月10日所為之所有權移轉登記予以塗銷，回復登記為寅
    ○○等六人所有； 爰依民法第767條中段所有物妨害除去請
    求權之規定，請求上訴人辛○○等三人塗銷前開69年12月10
    日以買賣為原因之所有權移轉登記等語。
二、上訴人則以：
  (一)被上訴人並非系爭276-3、276-4、276-20、276-21地號土地
    之所有權人：
    1.日據時期不動產所有權之歸屬並非以登記為準，而係採所
      有權變動意思主義，被上訴人自應舉證證明系爭276-3、2
      76-4地號土地於日據時期即由黃文鎮取得所有權之事實；
      被上訴人所提出之日據時期土地臺帳二紙，僅為日本政府
      徵收地租之冊籍，核其性質，僅為賦稅之證明，尚不足據
      以認定黃文鎮之所有權確屬存在。又系爭276-3、276-4地
      號土地，於光復後。未經繳驗憑證之手續，即由地政機關
      於36年7月1日逕為辦理總登記為黃文鎮所有，顯屬違法之
      登記。且黃文鎮於辦理土地總登記前，既已於34年7月9日
      死亡而喪失其權利能力，自無從因總登記而取得系爭276-
      3、276-4地號土地之所有權，被上訴人自亦無從因繼承而
      取得上開土地之所有權。
    2.縱認系爭276-3、276-4地號土地於日據時期確為黃文鎮所
      有，惟黃文鎮為日據時期之「戶主」，其所有之財產即屬
      「家產」之性質，為全體家屬所公同共有，並不因黃文鎮
      死亡而當然發生繼承之效果。況黃文鎮於34年7月9日死亡
      後，其「戶主」之地位即於同日由其長孫黃則雅繼承，系
      爭276- 3、276-4地號土地之權利， 亦應由繼任之「戶主
      」黃則雅繼受。黃則雅死亡後，應由黃則雅之全體繼承人
      為繼承。然寅○○等六人中，僅寅○○、黃天賜二人為黃
      則雅之直系血親卑親屬。系爭276-3、276-4地號土地竟由
      寅○○等六人辦理繼承登記，其繼承登記顯非適法，被上
      訴人自非系爭276- 3、276-4地號土地之所有權人。
    3.被上訴人既非系爭276-3、276-4地號土地（及分割自系爭
      276-3地號土地之系爭276-20、276-21地號土地） 所有權
      人，其請求上訴人拆屋還地及塗銷上開土地之所有權移轉
      登記，自屬無據。
  (二)上訴人辛○○等三人占有使用系爭276-3、276-4、276-20地
    號土地，並非無權占有：
    1.系爭276-3、276-4地號之土地，為兩造之先祖所遺留，由
      黃家宗族分管使用。上訴人辛○○等三人之祖父黃烏傑早
      於68年間，即取得上開土地之分管權利，並持續於上開土
      地上耕作達數十年之久。寅○○等六人均知悉黃烏傑於上
      開土地耕作之事實，數十年來均未表示異議。且上訴人寅
      ○○等六人及其子孫所居住之建物，部分亦坐落於黃烏傑
      及其子孫所有之土地上，顯見黃家土地確早有分管之事實
      。系爭276-3、27 6-4地號土地， 確因默示之分管協議，
      而由上訴人辛○○等三人之祖父黃烏傑取得分管之權利，
      上訴人辛○○等三人基於上開分管協議占有使用系爭276-
      3、276-4地號土地（ 及分割自系爭276-3地號土地之系爭
      276-20地號土地），自非無權占有甚明。
    2.按土地及其土地上之房屋同屬一人所有，而僅將土地或僅
      將房屋所有權讓與他人，或將土地及房屋同時或先後讓與
      相異之人時，土地受讓人或房屋受讓人與讓與人間或房屋
      受讓人與土地受讓人間，推定在房屋得使用期限內，有租
      賃關係，民法第425條之1第1項前段定有明文。 本件上訴
      人辛○○等三人所有坐落系爭276-3、276-4地號土地（及
      分割自 系爭276-3地號土地之系爭276-20地號土地）上之
      建物，係於73年間完工，而系爭276-3、276-4地號土地，
      更早於69年間即已移轉登記為上訴人辛○○等三人所有，
      即上開土地及其上之建物同屬上訴人辛○○等三人所有，
      已長達近二十年之時間；寅○○等六人於85年間對上訴人
      辛○○等三人，提起前案請求塗銷所有權移轉登記訴訟時
      ，已知悉上訴人辛○○等三人之建物坐落系爭276-3、276
      -4地號土地上之事實，該訴訟結果，雖經最高法院92年度
      臺上字第463號確定判決寅○○等六人勝訴， 並經被上訴
      人於92年10月27日辦理塗銷原所有權移轉登記，回復為寅
      ○○等六人所有，惟寅○○等六人係透過塗銷移轉登記訴
      訟取得系爭276-3、276-4地號土地之所有權，亦屬「所有
      權移轉」之情形， 應有前揭民法第425條之1第1項前段規
      定之適用，上訴人辛○○等三人就上開土地既有租賃權存
      在，自非無權占有，被上訴人不得請求上訴人辛○○等三
      人拆屋還地。
    3.上訴人辛○○等三人所有坐落系爭276-3、276-4、276-20
      地號土地上之建物，均為合法登記之建物。且寅○○等六
      人與上訴人辛○○等三人均屬近親，被上訴人寅○○及其
      子黃世清更曾參與該等建物之興建，對於土地上有建物存
      在之事實均屬知悉。倘因嗣後土地權利歸屬之糾紛，致土
      地及建物之所有人發生相異之情形，而使上訴人辛○○等
      三人之合法建物淪為違法建物，須面臨拆除之命運，此對
      於上訴人辛○○等三人而言，實顯失公平；對於被上訴人
      而言，亦違反誠信原則。更嚴重違背社會整體之經濟利益
      ，被上訴人請求拆屋還地，自非所許。
    4.系爭276-20地號土地，並非前案請求塗銷所有權移轉登記
      訴訟之既判力效力所及，且該土地現仍登記於上訴人乙○
      ○、未○○、申○○○名下，非被上訴人所有，被上訴人
      自無權提出排除侵害及返還所有物之主張。
  (三)不得請求塗銷 系爭276-3、276-4、276-20、276- 21地號土
    地之所有權移轉登記：
    1.系爭276-20、276-21地號土地，並非前案請求塗銷所有權
      移轉登記訴訟之既判力效力所及。且上訴人辛○○、壬○
      ○將上開土地應有部分，以夫妻贈與為原因分別辦理移轉
      登記予上訴人未○○、申○○○時，上訴人辛○○、壬○
      ○均為合法之所有權人，彼等因賦稅考量而辦理土地贈與
      ，其贈與契約既屬有效，上訴人未○○、申○○○係合法
      取得上開土地之移轉登記，並無何侵權行為之可言，被上
      訴人不得清求上訴人未○○、申○○○塗銷上開所有權移
      轉登記。
    2.上訴人辛○○、壬○○現已非系爭276-3、276-4地號土地
      之登記所有權人，被上訴人自不得對之為 民法第767條之
      請求。且上訴人辛○○等三人係於69年間自寅○○等六人
      受上開土地之所有權移轉登記，迄今已逾25年，被上訴人
      依侵權行為之法律關係，請求上訴人辛○○等三人塗銷上
      開所有權移轉登記，已逾時效期間，上訴人辛○○等三人
      自得主張時效之抗辯等語，資為抗辯。
三、原審為上訴人敗之判決，上訴人提起上訴，聲明求為將原判
    決廢棄，駁回被上訴人於原審之訴及其假執行之聲請。其除
    引用原審之陳述外，補陳略以：
  (一)上訴人於原審即一再表示，被上訴人中，有多位根本不知有
    本件訴訟存在，則該等被上訴人是否真實委任律師提出本件
    訴訟，已有可疑。又上訴人自行依地址資料寄送上訴理由狀
    ，至今遭退件者有：卯○○、宇○○、酉○○、辰○○、甲
    ○○○。而尚未收到回執者有：庚○○、丙○○、Ａ○○、
    巳○○。因此，依據被上訴人代理人於原審所提供之地址資
    料，至少有9位被上訴人之住所顯屬錯誤， 該等被上訴人是
    否真實委任律師提出本件訴訟，本院有必要加以調查。
  (二)土地總登記之申請，係採「實質審查主義」，且須經繳驗憑
    證程序。
  (三)黃文鎮於光復前已死亡，已無權利能力，無法取得土地所有
    權。被上訴人復係基於繼承黃文鎮之權利而來，衡酌前揭最
    高法院之意旨，被上訴人等均不受土地法第43條之保護，依
    法無從取得系爭土地所有權。
  (四)系爭土地縱認屬黃文鎮所有，仍係公同共有物，黃文鎮於民
    國34年7月9日過世時，長子黃萬鐵已經過世，遺有三名男孫
    （黃則雅、黃則亮、黃則鏗），二名男曾孫（黃奕敏、黃奕
    協）。故黃文鎮之繼承人為：黃則雅、黃則亮、黃則鏗、黃
    奕敏、黃奕協共五人。繼承人黃則雅又於民國5、60 年間始
    過世，其過世時， 黃則雅生前曾收養「黃梅」（上證4），
    故黃則雅之繼承人共有三人，鬮分遺產時，同為公同共有人
    之「黃梅」既未參與，則該鬮分協議顯然違法。本件繼承登
    記，亦屬違誤。被上訴人並非系爭土地之全體公同共有人，
    本件起訴已屬當事人不適格。
  (五)系爭276-20地號土地，目前仍登記於上訴人名下，依據土地
    法規定，仍屬上訴人所有，被上訴人於提起塗銷登記之訴獲
    得勝訴判決確定前，登記所生之效力依然存在，上訴人仍為
    所有權人，故被上訴人就276-20地號上之建物拆除主張，顯
    無理由。原審逕許被上訴人之拆除主張，顯有違誤。
  (六)系爭土地存有分管協議，上訴人並非無權占有：
    1.就證人黃照旭之證詞雖並未明確提及「分管協議」之存在
      ，但至少已證實：祖先留下的土地，確實存有「分配、使
      用」之事實。
    2.原審判決認為證人王奕宗屬「利害關係人」云云，而對其
      證詞全部不採。然究竟王奕宗與本件訴訟有何「利害關係
      」？原審顯然未能釐清。
  (七)系爭建物有民法第425條之1之適用：
    1.已登記之不動產物權，苟未塗銷登記，依土地法第四十三
      條規定，有絕對之效力，不能承認同一不動產同時有另一
      所有權之存在，即使已登記之所有權其登記具有無效之原
      因，必待塗銷登記後，真正所有權人始得行使其權利。
    2.上訴人自民國69年12月10日起，取得系爭土地，至民國92
      年10月27日被上訴人塗銷登記日為止，長達23年之久，均
      係登記於上訴人名下，並由上訴人繳納稅捐。因此，系爭
      土地登記為上訴人所有之期間，土地所有權應屬上訴人所
      有，而非屬被上訴人所有。系爭建物為合法登記之建物，
      於民國73年間完成，直至民國92年10月27日，建物所有權
      與土地所有權均同屬上訴人所有，自有民法第425條之1適
      用。於建物可使用之年限內，推定有租賃關係，而非無權
      占有。
  (八)被上訴人主張拆除建物，違反誠信原則：
    1.依據財政部賦稅署之函文（見原審被證14），系爭土地當
      年移轉給上訴人前，核定土地增值稅時，均已通知被上訴
      人寅○○等人。是則，寅○○等六人於民國69年起，即明
      知系爭土地將移轉至上訴人名下。民國73年間，上訴人於
      系爭土地上興建建物三棟，由寅○○之子「黃世清」本人
      出面承作，或居住於附近，明知系爭建物之興建，卻未曾
      表示異議。
    2.被上訴人等之起訴，並非被上訴人之本意，乃因其房內內
      部分產糾紛所致。
    3.又系爭276-3、276-4土地之登記名義人，除寅○○一人尚
      存活，其於五人均已過世，且未完成繼承登記。易言之，
      倘被上訴人中，除寅○○外，其餘被上訴人因尚未完成繼
      承登記，故仍無法「處分」系爭土地。被上訴人訴請拆屋
      ，並無實際利益，而係以損害上訴人利益為主要目的，自
      屬濫用權利，為法所不許等語。
四、被上訴人則求為駁回上訴，其除引用原審之陳述外，補陳略
    以：
  (一)系爭276-3地號、276-4地號，係指日據時期土地台帳及光復
    初期土地登記簿謄本記載276-3地號面積0.1535甲 即0.1489
    頃，276-4地號面積0.0775公頃即0.752公頃。土地台帳，係
    日本政府所製作、保存之官方 (公)文書， 自當有相當程度
    之公信力。黃文鎮於日據時期已有所有權，光復後地政機關
    依日據時期之文件資料，於土地總登記時逕將日據時期屬黃
    文鎮所有之276-3地號、276-4地號仍登記為黃文鎮所有，正
    符實情。
  (二)系爭土地原即為被上訴人之先祖黃文鎮所有，而為上訴人之
    曾祖、祖父無權占有及無買賣關係之事實，上訴人主張誠信
    原則應無可取等語。
五、被上訴人主張：系爭276-3、276-4地號土地， 前於69年6月
    21日由寅○○等六人辦妥繼承登記。嗣於同年12月10日，再
    以買賣為原因，由寅○○等六人將其應有部分移轉登記予上
    訴人辛○○等三人，而系爭276-3地號土地於80 年11月20日
    另行分割出系爭276-20、276-21地號土地。系爭276-3、276
    -4地號土地，於69年12月10日由寅○○等六人，以買賣為原
    因所辦理之所有權移轉登記，並無買賣之事實，而係承辦代
    書誤依不實之資料所辦理之移轉登記，嗣經寅○○等六人，
    於85年間對於上訴人辛○○等三人，提起前案請求塗銷所有
    權移轉登記訴訟，經原審法院85年度重訴字第222號、 本院
    89年度重上更(一)字第一號、 最高法院92年度臺上字第463號
    判決，命上訴人辛○○等三人應將系爭276-3、276-4地號土
    地之於69年12月10日所為移轉登記塗銷確定。被上訴人天○
    ○等五人為黃天賜之全體繼承人；被上訴人己○○為黃奕敏
    之繼承人；被上訴人子○○等六人為黃奕協之全體繼承人；
    被上訴人Ａ○○等三人為黃則亮之全體繼承人；被上訴人癸
    ○○等八人為黃則鏗之全體繼承人。被上訴人已依前揭確定
    判決於92年10月27日辦理塗銷系爭276-3、276-4地號土地之
    原所有權移轉登記，回復登記為寅○○等六人所有；上訴人
    辛○○、壬○○、乙○○於系爭276-3、276-4、276-20地號
    土地上，現分別建有如附圖Ｂ、Ｃ、Ｄ部分所示之建物居住
    使用，上訴人辛○○等三人並於上開土地上共同建有如附圖
    Ａ部分所示之圍牆、如附圖Ｅ部分所示之車庫，連同上開圍
    牆範圍內之土地（扣除坐落同地段第256-7地號土地， 及如
    附圖Ｂ、Ｃ、Ｄ部分所示建物占有之土地），均供渠等共同
    使用，業經原審現場履勘並囑託地政機關測量屬實；另上訴
    人辛○○、壬○○ 均於92年4月11日，以夫妻贈與為原因，
    將系爭276-20、276-21地號土地之應有部分分別移轉登記予
    上訴人未○○、申○○○，並於同年5月2日完成登記等事實
    ，業據被上訴人提出系爭276-3、276-4、276-20、276-21地
    號土地之土地登記簿影本、土地登記謄本數紙、原審法院85
    年度重訴字第222號、本院89年度重上更(一)字第一號、 最高
    法院92年度臺上字第463號民事判決書影本各一件、 繼承系
    統表四紙、被上訴人全體之戶籍謄本、建物登記謄本三紙等
    為證，並有原審93年5月12日勘驗筆錄一份、 臺北縣樹林地
    政事務所檢送之土地複丈成果圖在卷可稽，且為上訴人所不
    爭執，自堪信為真實。惟上訴人辛○○等三人否認無權占有
    系爭土地，並以前揭情詞置辯。茲就上訴人所為之抗辯，不
    足採之理由，分述於次：
  (一)按當事人以書面委任代理人代為起訴，其委任書內當事人名
    下指印，苟能證明確係當事人本人所按，此項代理權即不得
    謂有欠缺，其起訴狀亦無須再由當事人簽名（最高法院40年
    台抗字第82號判例參照）。又，訴訟代理人為訴訟行為，係
    本於當事人之授權以自己之意思為之，並非本人之代言機關
    ，故其行為有無錯誤，不依本人之意思決之，而依代理人之
    意思決之，其所為事實上之陳述，除經到場之當事人本人即
    時撤銷或更正外，其效果即及於當事人本人，不得以與當事
    人或本人之真意不符為理由，而否認其效力。再者，訴訟代
    理人就其受委任之事件有為一切訴訟行為之權，為民事訴訟
    法第七十條第一項之所明定，所謂一切訴訟行為，凡不屬該
    條項但書所定應受特別委任之事項均包含在內，代受送達亦
    為一切訴訟行為之一種，訴訟代理人當然有此權限，其基此
    所為之代受送達，即與委任之當事人自受送達生同一之效力
    。本件被上訴人業經委任詹益煥律師、梁裕勝律師為原審及
    本院之訴訟代理人，有其提出之業經全體被上訴人蓋章之委
    任狀可稽（見原審(一)卷第117-119頁及本院卷第93-99頁），
    於法並無不合。上訴人以其上訴理由等書狀送達本人，部分
    經郵局退回無法送達，部分無送達回證，可能無人收受等情
    ，否認訴訟代理人委任之合法性，尚無可取。
  (二)關於系爭276-20、276-21地號土地之所有權人部分：
    1.被上訴人主張：系爭276-3、276-4地號土地，於日據時期
      即為被上訴人之先祖黃文鎮所有，系爭276-20、276-21地
      號土地係於移轉登記後自 系爭276-3地號土地分割出來，
      自為被上訴人全體所有等語，並提出系爭276-3、276-4地
      號土地之日據時期土地臺帳影本二紙、光復初期土地登記
      簿節本數紙等為證。
    2.上訴人辯稱：日據時期不動產所有權之歸屬並非以登記為
      準，而係採所有權變動意思主義，被上訴人所提出之土地
      臺帳二紙，僅為日本政府徵收地租之冊籍，核其性質，僅
      為賦稅之證明，尚不足據以認定黃文鎮之所有權確屬存在
      ，黃文鎮於34年7月9日死亡後，其「戶主」之地位即於同
      日由其長孫黃則雅繼承，上開土地之權利，亦應由繼任之
      「戶主」黃則雅繼受，而非由寅○○等六人繼承等情，並
      提出日據時期黃則雅戶籍謄本影本一紙為憑等情。
    3.按確定判決所確定之訴訟標的之法律關係及其事實，除有
      顯然違背法令，或當事人已提出新訴訟資料足以推翻原判
      決之情形外，當事人及法院不能為相反之主張及判斷，以
      維當事人之權益（最高法院91年度台上字第1644號判決參
      照）。上開土地臺帳二紙，其上明確記載系爭276-3地號
      土地，係於日據時期之「明治38年（即西元1905年，民國
      前7年）6月30日」由黃文鎮買得，而系爭276- 4地號土地
      ，則係於「明治38年10月30日」，由黃文鎮買得，且該土
      地臺帳所記載系爭276-3、276-4地號土地之地號、面積等
      ，均與該土地光復初期土地登記謄本所載相符。且系爭27
      6-3、276-4地號土地原為寅○○等六人之祖先黃文鎮共有
      ，業經最高法院判決確定，有該院92年台上字第463號民
      事判決可稽（見原審(一)卷第90-95頁），並經寅○○等六
      人向地政機關申請為所有權移轉塗銷登記，亦有土地登記
      簿謄本可稽。而該確定判決並無顯然違背法令，上訴人亦
      未提出新訴訟資料足以推翻原判決之情形，揆諸上開說明
      ，上訴人自應受其拘束，不能為相反之主張，本院亦不能
      為相反之判斷，上訴人所辯，自無可採。
    4.查寅○○等六人於69年12月10日以買賣為原因，將系爭27
      6-3、276-4地號土地所有權移轉登記予上訴人辛○○等三
      人所有。該移轉登記並無買賣之事實，而係承辦代書誤依
      不實之資料所辦理之移轉登記，經寅○○等六人對上訴人
      辛○○等三人提起前案請求塗銷所有權移轉登記訴訟，獲
      勝訴判決確定等節，有如前述，而系爭276-3、276-4地號
      土地移轉登記予上訴人辛○○等三人所有後，其中系爭27
      6-3地號土地，於80年11月20日另行分割出系爭276-20、2
      76-21等二筆地號土地，該二筆土地原為分割前系爭276-3
      地號土地之一部分，自同歸於寅○○等六人所有；從而，
      系爭276-3、276-4、276-20、276-21地號之土地，既均為
      寅○○等六人所有。而本件被上訴人為寅○○等六人之本
      人或其全體繼承人，則被上訴人主張系爭276-20、276-21
      地號土地為其等所有，自非無據。
  (三)上訴人辛○○等三人是否有權占有使用系爭276-3、276-4、
    276-20 地號土地部分：
    1.上訴人辯稱：系爭276-3、276-4地號之土地，為兩造之先
      祖所遺留，由黃家宗族分管使用，上訴人辛○○等三人之
      祖父黃烏傑早於68年間，即取得上開土地之分管權利，並
      持續於上開土地上耕作達數十年之久，相關稅賦亦由黃烏
      傑繳納，寅○○等六人均知悉黃烏傑於上開土地耕作之事
      實，數十年來均未表示異議，顯見系爭276-3、276-4地號
      土地係因默示之分管協議，而由黃烏傑取得分管使用之權
      利等情，並提出臺北縣稅捐稽徵處田賦實物繳納通知單、
      本院71年度上字第4175號民事判決及 該案件72年3月31日
      準備程序筆錄、委辦土地繼承移轉案件契約書、臺北郵局
      69年1月18日第21760號存證信函等各一件為證。
    2.惟查，觀諸上訴人所提出上開文件之內容，均無從據以認
      定黃烏傑已就系爭276-3、276-4地號土地取得分管權利之
      事實，且被上訴人既已否認寅○○等六人有同意黃烏傑分
      管使用上開土地之事實，縱寅○○等六人對於黃烏傑占有
      使用上開土地未提出異議，然單純之沈默，與默許同意之
      意思表示不同，對無權占有人之使用未加異議，僅單純沈
      默而未為制止者，不生任何法律效果，亦非默許同意繼續
      使用（最高法83年度臺上字第237號、91年度臺上字第218
      2號判決意旨參照）。 上訴人徒以寅○○等六人數十年間
      對於黃烏傑使用上開土地均無異議，足認寅○○等六人已
      同意黃烏傑分管使用上開土地等詞置辯，其所辯自無足採
      ；況且，上訴人辛○○等三人前以上開相同之事證，於前
      案請求塗銷所有權移轉登記訴訟中亦主張對於 系爭276-3
      、276-4地號土地有分管契約存在， 經歷審法院審理後，
      均認無從憑以證明有上訴人辛○○等三人所主張之分管契
      約存在，而判決上訴人辛○○等三人敗訴確定，有如前述
      ，上訴人辛○○等三人於本件仍執陳詞置辯，顯無可採。
    3.上訴人另辯稱：上訴人寅○○等六人及其子孫所居住之建
      物，部分亦坐落於黃烏傑及其子孫所有之土地上，顯見黃
      家土地確早有分管之事實云云，並提出土地登記謄本二紙
      為憑。惟寅○○等六人及其子孫所有之建物，縱坐落黃烏
      傑及其子孫所有之土地上，然此亦僅屬建物與其基地分屬
      不同人所有，建物占有基地有無合法權源，及基地所有人
      是否行使其權利之問題，非可逕推論寅○○等六人與黃烏
      傑間確有土地分管協議之存在。再上訴人復提出黃文鎮男
      系子孫於67年12月24日所簽具之協議書影本一紙，並聲請
      訊問證人即被上訴人寅○○之子黃世清、證人即黃氏宗族
      後代黃照旭、王奕宗等人，欲證明系爭276-3、276-4地號
      土地確有分管協議之事實；惟查，上訴人所提出之前開67
      年12月24日協議書，其內容僅為黃文鎮之男系子孫共同對
      於黃文鎮所遺留之不動產權利應如何分配而為協議，與上
      訴人全然無涉，顯不足據以證明上開土地已由黃烏傑取得
      分管權利之事實；而證人黃世清於原審準備程序中，到場
      證稱略以：上開土地是伊父親的事情，伊並不清楚土地的
      糾紛，當時是上訴人辛○○要在上開土地上蓋房子，伊有
      去施工，伊不知道上訴人辛○○為何要蓋屋，伊父親也不
      知道蓋屋的事情等語（見原審(二)卷第90-91頁筆錄）； 證
      人黃照旭亦於同期日到場結證略稱：上開土地之前是由上
      訴人辛○○等三人耕作，伊認為應該就是祖先留下來分給
      大家耕作，之前應該是分到哪裡，就在哪裡使用，但上訴
      人何以使用系爭土地，伊並不清楚，上訴人辛○○的建物
      是找證人黃世清施作，伊不知道被上訴人寅○○有沒有參
      與等語（見原審同上卷第92頁筆錄）；由上開證人黃世清
      、黃照旭等人之證述內容，顯無從證明寅○○等六人與黃
      烏傑間就上開土地有分管協議之存在；至證人王奕宗固到
      場結證略稱：上開土地先前就是經大家分管，由上訴人辛
      ○○等三人之父祖耕作使用，69年的時候才開始相互移轉
      交換，上訴人辛○○等三人也是因為有分管，才會在土地
      上蓋房子，蓋房子當時被上訴人寅○○也有參與施作等情
      （見原審同上卷筆錄）；證人王奕宗證稱系爭276-3、276
      -4地號土地確經分管由上訴人辛○○等三人之父祖耕作使
      用，並與他人相互移轉交換云云，惟耕作原因甚多，如無
      權占有、租賃、借貸、分管等，共有地之分管使用，僅為
      耕作原因之一，是證人王奕宗於原審固證稱系爭土地由上
      訴人辛○○等三人之父祖耕作使用，但不足以證明有分管
      契約存在。且上訴人辛○○等三人於系爭276- 3、276 -4
      地號土地請求塗銷所有權移轉登記事件中，已一再抗辯有
      共有及分管契約關係存在，但為本院確定判決所不採（見
      原審前揭卷本院89年度重上更(一)字第一號民事判決事實及
      理由乙實體方面五之(三)），是證人王奕宗之證言亦與事實
      不符，即非可取。
    4.上訴人復辯稱：上訴人辛○○等三人於系爭276-3、276-4
      地號土地上興建建物時，上開土地係登記為上訴人辛○○
      等三人所有，即該建物與土地同屬一人所有，期間長達近
      20年，嗣寅○○等六人經由前案請求塗銷所有權移轉登記
      訴訟之勝訴確定判決，辦理塗銷原所有權移轉登記後，始
      回復登記而取得上開土地之所有權，此亦屬「所有權移轉
      」之情形，應有 民法第425條之1第1項前段擬制租賃關係
      規定之適用等情。按土地及其土地上之房屋同屬一人所有
      ，而僅將土地或僅將房屋所有權讓與他人，或將土地及房
      屋同時或先後讓與相異之人時，土地受讓人或房屋受讓人
      與讓與人間或房屋受讓人與土地受讓人間，推定在房屋得
      使用期限內，有租賃關係， 民法第425條之1第1項前段固
      有明文；惟查，寅○○等六人於69年12月10日以買賣為原
      因將系爭276-3、276-4地號土地所有權移轉登記予上訴人
      辛○○等三人，係承辦代書誤依不實之資料辦理移轉登記
      所致，寅○○等六人並不因而喪失上開土地之所有權，上
      訴人辛○○等三人亦不因受移轉登記而取得上開土地之所
      有權，有如前述，上訴人辛○○等三人於寅○○等六人所
      有之上開土地上興建建物，已難認符合「土地及其土地上
      之房屋同屬一人所有」之要件；再者，寅○○等六人依所
      有權之法律關係，對上訴人辛○○等三人提起前案請求塗
      銷所有權移轉登記訴訟，獲勝訴判決確定，並憑以辦理塗
      銷系爭276-3、276-4地號土地之原所有權移轉登記，回復
      登記為寅○○等六人所有，該塗銷登記之效果，僅在將妨
      害上開土地所有權之不當移轉登記予以除去，回復寅○○
      等六人對於上開土地所有權之圓滿狀態，寅○○等六人自
      始即為上開土地之所有權人，非謂渠等係因塗銷原移轉登
      記後，始「取得」上開土地之所有權，其情形與民法第42
      5條之1第1項前段所規定之「所有權移轉」， 迥不相同，
      甚為顯然；上訴人任意攀附，辯稱本件應有前揭民法條文
      規定之適用云云，自屬顯無可採。
    5.上訴人另辯稱：上訴人 辛○○等三人所有坐落系爭276-3
      、276- 4、276-20地號土地上之建物，均為合法登記之建
      物，且寅○○等六人與上訴人辛○○等三人均屬近親，被
      上訴人寅○○及其子黃世清更曾參與該等建物之興建，今
      被上訴人竟請求上訴人辛○○等三人拆屋還地，對於上訴
      人辛○○等三人實顯失公平，對於被上訴人而言亦屬違反
      誠信原則，更嚴重違背社會整體之經濟利益等情。惟查，
      上開土地既為被上訴人所有，被上訴人本於其所有權，對
      於無權占有上開土地之上訴人辛○○等三人請求拆屋還地
      ，原屬其權利之正當行使，不因拆除之建物為合法登記之
      建物、或被上訴人與上訴人辛○○等三人間有親屬關係，
      或被上訴人寅○○是否曾參與該建物之興建而有異。不生
      違反誠信原則，或顯失公平問題，或違背社會整體經濟利
      益。上訴人抗辯，尚難憑採。
  (四)有無時效消滅問題：
    1.上訴人抗辯自民國69年12月10日起，取得系爭土地，至民
      國92年10月27日被上訴人訴請塗銷登記日為止，長達23年
      之久，均係登記於上訴人名下，並由上訴人繳納稅捐。因
      此，系爭土地登記為上訴人所有之期間，土地所有權應屬
      上訴人所有，而非屬被上訴人所有云云。
    2.按不動產真正所有人之所有權，不因基於無效原因所為之
      移轉登記，而失其存在。且司法院大法官會議釋字第一○
      七號解釋所謂已登記不動產所有人，乃指已依土地法辦理
      登記之不動產真正所有人而言，並非指已登記為其名義之
      不動產所有人而言（最高法院69 年度台上字第277號判決
      參照）。故本院89年度重上更(一)字第一號民事確定判決，
      業經明確表示「本於所有權之作用而訴請塗銷系爭土地所
      有權部分，並無民法第125條消滅時效規定之適用」（ 見
      原審前揭卷本院89年度重上更(一)字第一號民事判決事實及
      理由乙實體方面八），上訴人之抗辯，自無可取。
  (五)關於上訴人未○○、申○○○部分：
    1.被上訴人主張以上訴人未○○、申○○○名義登記之系爭
      276-20、276-21地號土地，係於92年5月2日，以夫妻贈與
      為原因所為之應有部分所有權移轉登記部分，應予塗銷等
      語。
    2.上訴人辯稱：系爭276-20、276-21地號土地，非被上訴人
      所有，被上訴人自不得對上訴人為本於所有權主張塗銷云
      云。
    3.按贈與，係因當事人一方以自己之財產，為無償給與於他
      方之意思表示，經他方允受而生效力，民法第四百零六條
      定有明文。足見贈與係以自己之財產，為無償給與於他方
      ，為其契約成立要件，換言之，若以非自己之財產，無償
      給與於他方，他方亦無從因贈與而取得該財產。
    4.查系爭276-20、276-21地號土地，經上訴人辛○○、壬○
      ○等二人，於92年4月11日，分別將登記其名下之系爭276
      -20、276-21地號土地應有部分 各四分之一、二分之一，
      以夫妻贈與為原因辦理移轉登記予其配偶即上訴人未○○
      、上訴人申○○○，並於同年5月2日登記完成。惟上訴人
      辛○○、壬○○，既非系爭276-20、276-21地號土地所有
      人，有如前述，縱使上訴人辛○○、壬○○各以夫妻贈與
      為原因之所有權移轉登記，揆諸上開說明，上訴人未○○
      、申○○○， 亦不能因此取得系爭276- 20、276-21地號
      土地之所有權。從而，其等主張為系爭276-20、276-21地
      號土地所有人，即非可取。
  (六)關於塗銷移轉登記及拆除地上物部分：
    1.按所有人對於無權占有或侵奪其所有物者，得請求返還之
      ；對於妨害其所有權者，得請求除去之， 民法第767條前
      段、中段分別定有明文。
    2.本件系爭276-3、276-4（上開兩筆業經回復為被上訴人所
      有登記）、276-20、276-21地號土地，均為被上訴人所有
      ，上訴人辛○○等三人無正當之權源，而於上開土地上建
      有建物、圍牆、車庫等地上物，並占有使用上開土地（渠
      等各自或共同占有之土地範圍如前述），自屬無權占有，
      且構成對於被上訴人上開土地所有權之妨害；又上訴人辛
      ○○等三人前述於69年12月10日以買賣為原因，自寅○○
      等六人受系爭276-20、276-21地號土地之所有權移轉登記
      ，及上訴人未○○、申○○○等二人前述於92年5月2日以
      夫妻贈與為原因，分別自上訴人辛○○、壬○○等二人受
      系爭276-20、276-21地號土地應有部分之移轉登記，均屬
      對於被上訴人所有系爭276-20、276-21地號土地所有權之
      妨害；從而， 被上訴人依民法第767條前段、中段之所有
      物返還請求權、所有物妨害除去請求權之規定，請求上訴
      人辛○○等三人將其所有之建物及共有之圍牆、車庫等地
      上物拆除，並將無權占有之土地範圍返還予被上訴人，及
      請求上訴人未○○、申○○○等二人塗銷上開以夫妻贈與
      為原因所為之應有部分所有權移轉登記，回復以上訴人辛
      ○○等三人為系爭276-20、276-21地號土地之登記名義人
      ，另請求上訴人辛○○等三人遞行塗銷系爭276-20、276-
      21地號土地於前述69年12月10日以買賣為原因所為之所有
      權移轉登記，回復登記為寅○○等六人所有，自屬有據，
      應予准許。
六、綜上所述，被上訴人主張為可採，上訴人所辯均無可取。從
    而，被上訴人本於民法第767條所有權之法律關係， 請求上
    訴人應分別塗銷系爭276-20、276-21地號土地之所有權移轉
    登記，回復為被上訴人所有；並請求上訴人辛○○等三人分
    別將坐落 系爭276- 3、276-4、276-20、276-21地號土地上
    如原判決附圖所示地上物拆除，將該系爭土地返還被上訴人
    ，為有理由，應予准許。是則原審為被上訴人勝訴之判決，
    並依兩造陳明諭知供擔保為准、免假執行之宣告（詳如原判
    決主文所示），於法並無不合。上訴意旨指摘原判決不當，
    求予廢棄改判，為無理由，應予駁回。
七、本件事證已臻明確，兩造其餘之陳述及攻擊防禦方法，經審
    酌核與判決結果不生影響，不再一一論述，併予敘明。
據上論結，本件上訴為無理由，依民事訴訟法第449條第1項、第
78條，判決如主文。
中　　華　　民　　國　　96　　年　　1 　　月　　23　　日
　　　　　　　　　  民事第八庭
                        審判長法　官  吳景源
　　　　　　　　　　　        法　官  滕允潔
　　　　　　　　　　　        法　官  連正義
正本係照原本作成。
如不服本判決，應於收受送達後20日內向本院提出上訴書狀，其
未表明上訴理由者，應於提出上訴後20日內向本院補提理由書狀
（均須按他造當事人之人數附繕本）上訴時應提出委任律師或具
有律師資格之人之委任狀；委任有律師資格者，另應附具律師資
格證書及釋明委任人與受任人有民事訴訟法第466條之1第1項但
書或第2項（詳附註）所定關係之釋明文書影本。
附註：
中　　華　　民　　國　　96　　年　　1 　　月　　24　　日
                              書記官  張永中
民事訴訟法第466條之1（第1項、第2項）：
對於第二審判決上訴，上訴人應委任律師為訴訟代理人。但上訴
人或其他法定代理人具有律師資格者，不在此限。
上訴人之配偶、三親等內之血親、二親等內之姻親，或上訴人為
法人、中央或地方機關時，其所屬專任人員具有律師資格並經法
院認為適當者，亦得為第三審訴訟代理人。
